臺灣高等法院臺南分院民事判決　100年度家上字第32號
上 訴 人　黃明風
被上訴人　陳秀蓉
上列當事人間請求離婚事件，上訴人對於中華民國100年2 月23
日臺灣嘉義地方法院第一審判決（100年度婚字第16號）不服，
提起上訴，本院於100年6 月28日言詞辯論終結，判決如下：
    主      文
上訴駁回。
第二審訴訟費用由上訴人負擔。
    事實及理由
一、被上訴人主張：兩造於民國（下同）90年1 月15日結婚，未
    生育子女，因上訴人於94年間，對伊實施家庭暴力，經伊聲
    請保護令獲准，嗣上訴人常喝酒至半夜始酒醉返家，除對伊
    有性虐待行為，且砸毀家中物品，並常於酒後辱罵及持刀子
    ，致伊心生恐懼無法與上訴人同住，而於95年間離家與上訴
    人分居迄今；嗣伊於99年11月15日，約上訴人討論離婚事宜
    ，詎上訴人要伊給付新臺幣（下同）10萬元，伊稱沒錢未予
    應允，上訴人即生氣毆打伊，致伊受有臉部挫傷之傷害，並
    傳送手機簡訊恐嚇伊，致伊受有不堪同居之虐待；爰依民法
    第1052條第1項第3款規定訴請離婚等語。併對上訴人之上訴
    ，於本院答辯聲明求為判決如主文所示。
二、上訴人則以：兩造婚後被上訴人時常在外賭博並屢向伊要錢
    ，94年間被上訴人又向伊要錢未果，兩造為此發生爭吵，被
    上訴人並咬伊嘴巴受傷，伊不得已始出手，被上訴人即聲請
    通常保護令；嗣自95年間被上訴人先稱舅母來訪要去新竹玩
    ，繼稱與大陸大姨在雲南開五金百貨而離家，98年間一度返
    家稱要與伊一起做生意，伊不但陪同被上訴人去辦理身分證
    ，更借10萬元予被上訴人，然數日後被上訴人至戶政事務所
    辦理戶口遷出，並迭要求與伊離婚，起訴狀所附手機簡訊照
    片內容，雖係伊於99年11月15日當天所傳，然該日伊未毆打
    被上訴人，伊未對被上訴人為不堪同居虐待之行為，被上訴
    人所訴不實，伊不願離婚等語，資為抗辯。原審為上訴人敗
    訴之判決，上訴人不服提起上訴，併於本院上訴聲明求為判
    決：
    (一)原判決廢棄。
    (二)被上訴人在第一審之訴駁回。
    (三)第一、二審訴訟費用由被上訴人負擔。
三、經查兩造於90年1 月15日結婚，未生育子女，因上訴人對被
    上訴人為家庭暴力行為，經被上訴人聲請原法院於95年1月1
    9日，以95年度家護字第6號核發民事通常保護令確定在案，
    且被上訴人自95年起離家與上訴人分居迄今，另起訴狀所附
    手機簡訊照片內容，係上訴人於99年11月15日當天所傳等事
    實，為兩造所不爭執，並有兩造全戶戶籍資料查詢結果、手
    機簡訊內容照片等件，附於原審卷足稽，復經本院依職權調
    取原審95年度家護字第6 號通常保護令事件全卷核閱無誤，
    自堪信實。惟被上訴人主張上訴人有民法第1052條第1項第3
    款對他方為不堪同居虐待之事由，伊得訴請離婚乙情，既為
    上訴人所否認，並以上揭情詞置辯。是本件所應審究者，厥
    為被上訴人是否受有上訴人不堪同居之虐待？而得訴請離婚
    乙情。
四、按夫妻之一方受他方為不堪同居之虐待，他方得向法院請求
    離婚，民法第1052條第1項第3款定有明文。所謂夫妻之一方
    受他方不堪同居之虐待，非以他方出於虐待之主觀意思為其
    要件，苟他方侵害人格尊嚴與人身安全之行為，客觀上已逾
    越夫妻通常可忍受程度，危及婚姻關係之維繫，即屬不堪同
    居之虐待；並包括身體上及精神上不堪同居之虐待。而究竟
    有無此種虐待，須從夫妻之一方對待他方，是否處於誠摯基
    礎而為觀察；此誠摯基礎若未動搖，則偶有勃谿，難謂為不
    堪同居之虐待；若已動搖，終日冷漠相對，亦難謂非虐待。
    故一方主張受有他方不堪同居之虐待時，必須就雙方共同生
    活之全盤情況為觀察，以斷定其有無。若受他方虐待已逾越
    夫妻通常所能忍受之程度，而有侵害人格尊嚴與人身安全者
    ，即不得謂非受不堪同居之虐待；且不須受連續虐待多次或
    須受毆重傷時，始得請求離婚。換言之，自不能以毆打次數
    不多或傷害輕微，即謂非不堪同居之虐待。又夫妻固互負同
    居之義務，但有不能同居之正當理由者，不在此限，民法第
    1001條亦定有明文，故被毆離家後，未即返家同居，能否謂
    其無正當之理由，尤待斟酌。最高法院分別著有81年度臺上
    字第1004號、84年度臺上字第394 號、86年度臺上字第2911
    號、87年度臺上字第2137號、第2474號判決意旨足參。
五、卷查上訴人有酗酒習性，兩造婚後常因上訴人酗酒及金錢問
    題發生爭執，及上訴人動手毆打被上訴人情事，其中曾於94
    年12月23日下午6 時許，在嘉義縣布袋鎮住處，酗酒後向被
    上訴人索討金錢未果，即以塑膠垃圾桶或徒手毆打被上訴人
    ，致被上訴人受有左顳腫脹、左眼眶周圍瘀傷、左手指擦傷
    、右手臂擦傷、右手指擦傷等家暴之事實，為上訴人在原審
    95年度家護字第6 號聲請通常保護令事件調查時所自認，且
    有嘉義縣警察局布袋分局處理家庭暴力與兒少保護案件調查
    紀錄（通報）表影本、調查筆錄及診斷證明書等件，附於該
    案卷為憑，原法院為此並於95年1 月19日核發民事通常保護
    令確定在案，業經本院依職權調取該聲請通常保護令事件核
    閱無訛。再參諸被上訴人所提出兩造同住期間，拍攝有雜亂
    、毀損家具之房間照片（見本院卷第35、36頁），暨上訴人
    在上訴理由狀所自陳：「回毆被上訴人雖有錯，但上訴人有
    受傷經驗，因此會做出回毆。」等語（見本院卷第8 頁），
    益足認上訴人確有對被上訴人施予家庭暴力之行為無訛。上
    訴人雖以保護令裁定，由伊弟媳劉美芳代收後未轉交與伊，
    伊未收受該裁定致失抗告機會為由，否認有該家暴情事；然
    依上訴人上揭在家暴事件調查時之供述，及相關證據資料，
    縱上訴人確有未收悉該保護令裁定情事，亦無礙伊確有對被
    上訴人施予家庭暴力事實之認定。另證人曾炳憲在本院雖證
    稱：兩造時常因為上訴人喝酒及被上訴人向上訴人要錢而吵
    架，及94年間上訴人嘴巴被被上訴人咬傷云云；惟該證人所
    為各該證言，既自陳均係聞自上訴人之轉述，且亦不甚了解
    兩造之家庭生活活動情形（見本院卷第52、53頁），同難資
    為上訴人有利之證明。
六、次查兩造於99年11月15日見面時，上訴人又毆打被上訴人，
    不惟已迭為被上訴人所指陳在卷，並據證人即當時陪同被上
    訴人在場之陳美欽，在原審證稱：「於99年11月15日，我有
    陪原告（即被上訴人）去找被告（即上訴人）談離婚，那時
    候原告約被告在臺北縣的汐止鎮85℃門口桌子，我先去買飲
    料，回來就發現原告在哭，鼻子也流血，我沒有看到被告毆
    打原告，但是我去買飲料之前，兩造是坐著在講話，回來之
    後就看到原告受傷。」等語甚詳（見原審卷第24至25頁），
    且有馬偕紀念醫院受理家庭暴力事件驗傷診斷書在卷可佐（
    見原審卷第7 頁），顯見被上訴人在與上訴人見面談判，而
    於證人離開去買飲料不在場瞬間，確有鼻子受傷情事；而被
    上訴人鼻子之所以受傷，及有哭泣之行為，既非其他第三人
    所為，被上訴人更無自傷必要，衡情當係上訴人所為，不容
    上訴人空言否認其事。又上訴人既坦承當日確曾傳手機簡訊
    3 則予被上訴人，且簡訊所載：「你全會不好死」、「我要
    你全家人死了才會和你離婚」、「以後我見到你全家死了我
    才會離婚，不會如果你有錢我也不可能和你離婚」各內容（
    見原審卷第6頁、手機簡訊內容照片3張），悉係以欲被上訴
    人全家死亡之語詞，恫嚇被上訴人觀之，縱難認上訴人有於
    99 年11月15 日毆打被上訴人之情事，依上訴人所傳各該簡
    訊內容，亦足使被上訴人心生畏懼，長期生活於死亡陰影之
    中，而屬精神上之虐待。上訴人辯稱各該簡訊僅表明不願離
    婚，無其他意思云者，仍無足取。
七、綜上所述，上訴人婚後既對被上訴人迭為上揭家庭暴力行為
    ，已然漠視被上訴人之身心安全，致被上訴人在婚姻生活中
    ，身體及精神受有痛苦，確有損於人性尊嚴及夫妻間之相互
    尊重，客觀上顯已逾越夫妻通常可忍受之程度，危及婚姻關
    係之維繫，而達不堪繼續同居虐待之程度。從而被上訴人依
    民法第1052條第1項第3款不堪同居虐待之離婚事由，請求與
    上訴人離婚，洵屬有據，應予准許。原審判准兩造離婚，經
    核認事用法，並無不合。上訴人上訴意旨，猶執上揭情詞，
    指摘原判決不當，求予廢棄改判，為無理由，應予駁回。
八、又本件事證已臻明確，兩造其餘主張陳述及攻擊防禦方法，
    核與判決之結果不生影響，爰不逐一論述。
九、據上論結，本件上訴為無理由，應依民事訴訟法第449條第1
    項、第78條，判決如主文。
中    華    民    國    100    年    7    月    12    日
                  民事第一庭    審判長法  官  丁振昌
                                      法  官  李素靖
                                      法  官  林永茂
上為正本係照原本作成。
如不服本判決，應於收受送達後20日內向本院提出上訴書狀，其
未表明上訴理由者，應於提出上訴後20日內向本院補提出理由書
狀（均須按他造當事人之人數附繕本）上訴時應提出委任律師或
具有律師資格之人之委任狀；委任有律師資格者，另應附具律師
資格證書及釋明委任人與受任人有民事訴訟法第466條之1第1項
但書或第2項（詳附註）所定關係之釋明文書影本。如委任律師
提起上訴者，應一併繳納上訴審裁判費。
中    華    民    國   100    年    7     月    12    日
                                      書記官  謝素嬿
【附註】
民事訴訟法第466條之1：
(1)對於第二審判決上訴，上訴人應委任律師為訴訟代理人。但上
  訴人或其法定代理人具有律師資格者，不在此限。
(2)上訴人之配偶、三親等內之血親、二親等內之姻親，或上訴人
  為法人、中央或地方機關時，其所屬專任人員具有律師資格並
  經法院認為適當者，亦得為第三審訴訟代理人。
民事訴訟法第466條之2第1項：
  上訴人無資力委任訴訟代理人者，得依訴訟救助之規定，聲請
  第三審法院為之選任律師為其訴訟代理人。